【裁判字號】    97,易,1373
【裁判日期】    981225
【裁判案由】    詐欺
【裁判全文】
臺灣士林地方法院刑事判決              97年度易字第1373號
公  訴  人  臺灣士林地方法院檢察署檢察官
被      告  丁○○
選任辯護人  張人志律師
上列被告因詐欺案件，經檢察官提起公訴（97年度偵字第6884號
），及移送併案審理（97年度偵字第11488 號），本院判決如下
：
    主  文
丁○○無罪。
    理  由
一、公訴意旨略以：被告丁○○明知金融機構之存摺為個人信用
    之重要表徵，任何人皆可自行前往金融機構申請開立存摺，
    並無特別之窒礙，且可預見將自己之存摺、提款卡及密碼等
    資料提供他人使用，可能因此幫助他人從事詐欺行為而用以
    處理詐欺之犯罪所得，致使被害人及警方難以追查，竟不違
    背其本意，基於幫助他人詐欺取財之不確定犯意，於民國97
    年4 月29日晚間10時22分前之某時，在不詳地點，以不詳之
    代價，將臺灣郵政股份有限公司北投明德郵局（下稱北投明
    德郵局）帳號00000000000000號帳戶之提款卡、提款卡密碼
    交予姓名年籍不詳之人。嗣姓名年籍不詳之人得手後，旋供
    自己或他人所屬之犯罪集團使用，意圖為自己不法之所有，
    於97年4 月29日晚間10時許，撥打電話向被害人辛○○謊稱
    網路購物付款登入發生錯誤，會造成分期付款，需持提款卡
    前往提款機重新操作，使辛○○誤信為真，陷於錯誤後，於
    97 年4月29日晚間10時22分許，在臺中市○○區○○路247
    號之合作金庫銀行太原分行提款機前，依對方指示操作提款
    機後，轉帳新臺幣（下同）29,983元至丁○○上開帳戶，未
    幾旋遭提領一空，嗣因辛○○發現遭騙報警處理，經調閱丁
    ○○上開帳戶之開戶及交易明細資料後，始循線查獲，因認
    被告丁○○涉犯刑法第30條第1 項前段、第339 條第1 項幫
    助詐欺取財罪嫌云云。
二、按犯罪事實應依證據認定之，無證據不得認定其犯罪事實；
    不能證明被告犯罪者，應諭知無罪之判決，刑事訴訟法第15
    4 條第2 項、第301 條第1 項分別定有明文。且認定不利於
    被告之事實，須依積極證據，苟積極證據不足為不利於被告
    事實之認定時，即應為有利於被告之認定，更不必有何有利
    之證據；且刑事訴訟法上所謂認定犯罪事實之積極證據，係
    指適合於被告犯罪事實之認定之積極證據而言，雖不以直接
    證據為限，間接證據亦包括在內，然而無論直接或間接證據
    ，其為訴訟上之證明，須於通常一般之人均不致有所懷疑，
    而得確信其為真實之程度者，始得據為有罪之認定，倘其證
    明尚未達到此一程度，而有合理之懷疑存在時，自不能以推
    測或擬制之方法，以為有罪裁判之基礎（最高法院29年上字
    第3105號、30年上字第816 號、40年臺上字第86號、76年臺
    上字第4986號判例可資參照）。
三、檢察官起訴被告丁○○犯前揭罪嫌，無非以被告之供述、被
    害人辛○○之證述及轉帳交易明細表、被告北投明德郵局開
    戶基本資料及歷年交易明細等，為其論據。
四、訊據被告固承認開立上開北投明德郵局帳戶，惟堅詞否認有
    何幫助詐欺犯行，辯稱：伊上開郵局提款卡係遺失，且伊為
    身心障礙者記憶不佳，為免遺忘，遂將提款卡密碼記載於提
    款卡背面等語，辯護人則為被告辯護稱：該郵局帳戶係供被
    告領取身心障礙補助款項所用，絕無可能將此重要帳戶提供
    予犯罪集團使用，又該帳戶雖於97年4 月4 日提款後僅餘89
    元，然此係被告提款習慣所致，有歷年交易明細可資為憑，
    並非被告有意將款項全數提領後以供他人不法使用等語。
五、經查：
  (一)程序方面：
    又被告以外之人於審判外之言詞或書面陳述，除法律有規定
    者外，不得作為證據；被告以外之人於審判外之陳述，雖不
    符前4 條之規定，而經當事人於審判程序同意作為證據，法
    院審酌該言詞陳述或書面陳述作成時之情況，認為適當者，
    亦得為證據。當事人、代理人或辯護人於法院調查證據時，
    知有第159 條第1 項不得為證據之情形，而未於言詞辯論終
    結前聲明異議者，視為有前項之同意，刑事訴訟法第158 條
    之3 、第159 條第1 項、第159 條之5 分別定有明文，經查
    ：證人即被害人辛○○於警詢之證述，公訴人、被告、辯護
    人迄至言詞辯論終結前均不爭執其證據能力，亦未再聲明異
    議，本院審酌上開證據資料製作時之情況，尚無違法不當及
    證明力明顯過低之瑕疵，亦認為以之作為證據應屬適當，揆
    諸刑事訴訟法第159 條之5 之規定，亦認前揭證據資料有證
    據能力。
  (二)實體方面：
  1.上開北投明德郵局帳號00000000000000號帳戶為被告所申請
    設立使用等情，業據被告坦承在卷，並有開戶基本資料影本
    及交易明細1 份在卷可稽（見臺灣士林地方法院檢察署97年
    度偵字第6884號卷第52頁至第61頁），應甚明確，堪予認定
    。
  2.惟查：
  證人即臺北縣政府社會局人員戊○○於本院審理程序時證稱
    ：伊於98年9 月1 日之前負責審核身心障礙者之生活補助事
    宜，被告為臺北縣政府身心障礙補助對象，並於94年2 月起
    開始領取身心障礙補助款，領取方式為每月10日將上個月補
    助款撥入被告郵局帳號00000000000000號帳戶，而此種撥款
    帳戶必須為受扶助人之郵局帳戶，除非以特別理由並附切結
    書申請，始可改以其他方式領取補助款項，而證人庚○○為
    負責現金撥款之核發人員，對於被告領取補助款狀況較為清
    楚等語（見本院卷第102 頁至第105 頁、第121 頁至第122
    頁）。
  證人即臺北縣政府社會局人員庚○○於本院審理程序時證稱
    ：被告為臺北縣社會局核准之身心障礙補助者，身心障礙補
    助於每月10日撥放上個月補助款，每年1 月份領取為前一年
    度之補助款，每年2 月份始為新年度之補助款，而被告97年
    2 月份前之身心障礙補助款是以匯款方式匯入被告郵局帳戶
    ，至於97年2 、3 月份之身心障礙補助款均係被告於97年6
    月23日親自至臺北縣政府領取支票，一方面係因身心障礙補
    助款項之申領資格每年必須重新復查，先由鎮公所初審，再
    由縣政府複審，而因案件數量眾多，無法在撥款當月將所有
    案件審查完畢，而被告申請案係於97年4 月始審核完畢，另
    一方面被告又以專案申請以現金支票撥付，亦即依照淡水鎮
    公所97年5 月21日函文及被告出具之切結書，表示其郵局提
    款卡遺失，遭不法人士利用，目前案件在法院處理中，遂要
    求暫停將補助款撥入其郵局帳戶，改以被告本人按月持身分
    證至臺北縣政府領取現金支票，該切結書上並未載明日期，
    是臺北縣政府必須以專簽方式處理，故被告97年2 、3 月份
    之補助款至97年6 月份才撥款等語（見本院卷第117 頁至第
    121 頁）。
  證人即淡水鎮公所人員乙○○於本院審理程序時證稱：伊任
    職於淡水鎮公所，負責辦理身心障礙業務，被告為身心障礙
    列冊人士，而身心障礙補助資格每年復查1 次，先由里幹事
    造冊，通知身心障礙人士辦理復查，並提供財稅資料供審核
    ，再由伊等收件後送交臺北縣政府審核，又依照內政部規定
    ，身心障礙補助款係匯到身心障礙人士之郵局帳戶內，原則
    上不可變更給付方式，除非有特殊情況，若申請人以特殊情
    況申請變更給付方式，伊等也會打電話去確認，至於被告於
    96年11月份，已向里幹事辦理身心障礙補助資格之復查，當
    時並提供郵局存摺正本供審查，里幹事會將存摺影印後正本
    發還被告，存摺影本送至鎮公所，之後被告表示其郵局提款
    卡遭冒用，伊等隨即致電向臺北縣政府請示，臺北縣政府人
    員表示若該帳戶已列為警示帳戶，則要求被告向聯合徵信中
    心申請證明，並出具切結書，伊即於97年5 月21日以北縣淡
    民字第0970018337號函檢附切結書發文至臺北縣政府，而被
    告所提出之切結書並未記載日期，但原則上被告提出切結書
    之日期不是在伊發文當天就是前一天等語（見本院卷第204
    頁至第209 頁）。
  此外，復有臺北縣政府98年1 月10日北府社障字第09709822
    77號函暨其附件、97年6 月2 日北府社障字第0970390196號
    函、臺北縣淡水鎮公所97年5 月21日北縣淡民字第09700183
    37號函暨被告出具之切結書（見本院卷第48頁至第50頁、第
    256 頁至第257 頁、第258 頁）在卷可憑。
  綜合上開證詞、證據以析，足見被告上開郵局帳戶自94年2
    月間迄案發前均係供匯入每月之身心障礙補助款項所用，而
    依規定，身心障礙補助款必須直接匯入被告上開北投明德郵
    局帳戶內，如有特殊情況欲更改給付方式時，不僅將由承辦
    業務之人員實質查證該特殊理由有無存在，被告亦應出具切
    結書以資證明，足見該帳戶之重要性，衡情被告自不必要將
    該帳戶提供予詐騙集團，致該帳戶遭凍結無法使用，事後復
    須大費周章向主管機關申請變更領款方式之理，況被告向臺
    北縣淡水鎮公所出具切結書之時點為97年5 月間，而被害人
    辛○○早於97年4 月29日已遭詐騙，當時被告仍未向主管機
    關申請變更領款方式，而其97年度身心障礙補助款申請案已
    於97年4 月間經主管機關核准，於其身心障礙補助款隨時均
    可能撥入該帳戶之情況下，被告更無需將該帳戶提供予詐騙
    集團作為不法使用，致其無法領取97年度之身心障礙補助款
    項，反而蒙受更大之損失，足見被告及辯護人上開所辯，應
    屬可信。
  3.另被告上開北投明德郵局帳戶雖於97年4 月4 日提款後僅餘
    89元，然核之其帳戶歷年交易明細可知（見臺灣士林地方法
    院檢察署97年度偵字第6884號卷第53頁至第61頁），自91年
    9 月間至97年4 月間，該帳戶確於每月存入金額後隨即遭提
    領，帳戶每月餘額僅餘數十元或百元，亦與辯護人所辯此係
    被告提款之習慣相符，自難遽以推論被告係刻意提領金錢至
    帳戶僅存餘額89元之際，將該帳戶交予詐欺集團使用。
  4.再者，被告患有精神分裂症，為中度精神障礙，持有身心障
    礙手冊一情，有臺北市聯合醫院松德院區診斷證明書、身心
    障礙手冊影本各1 紙在卷可憑（見本院卷第34頁、第35頁）
    ，且被告亦將所持用之行動電話號碼載明於行動電話機身背
    面一情，業於偵查中檢察官勘驗無訛（見臺灣士林地方法院
    檢察署97年度偵字第6884號卷第43頁至第44頁），是被告所
    辯其因精神障礙而記憶不佳，而需刻意將提款卡密碼記載於
    提款卡背面，導致遺失後遭人冒用乙節，亦屬信而有徵。
  5.至於證人即被害人辛○○雖於警詢證稱：伊於97年4 月29日
    晚間10時許，在臺中市○○區○○街32巷3 號接獲詐騙集團
    電話，對方表示伊先前網路購物時，因購物人員將伊繳款金
    額登入為分期付款，要求伊至提款機操作取消扣款，伊因而
    受騙在臺中市○○區○○路247 號之合作金庫太原分行轉帳
    29,983元進入被告上開帳戶內等語（見臺灣士林地方法院檢
    察署97年度偵字第6884號卷第7 頁至第8 頁），並有辛○○
    合作金庫銀行交易明細表1 紙在卷可佐（見臺灣士林地方法
    院檢察署97年度偵字第6884號卷第15頁），然此部分僅可證
    辛○○遭詐欺及轉帳之被害過程，尚不能證明被告有提供帳
    戶供幫助上開詐騙過程之行為，或其主觀上具有幫助詐欺之
    犯意，亦甚明確。
六、綜上所述，被害人辛○○固於上開時、地轉帳29,983元至被
    告上開北投明德郵局帳戶內之事實，然按刑事訴訟法第161
    條第1 項規定：檢察官就被告犯罪事實，應負舉證責任，並
    指出證明之方法。因此，檢察官對於起訴之犯罪事實，應負
    提出證據及說服之實質舉證責任。倘其所提出之證據，不足
    為被告有罪之積極證明，或其闡明之證明方法，無從說服法
    官以形成被告有罪之心證，基於無罪推定之原則，自應為被
    告無罪判決之諭知。檢察官未提出適合於證明犯罪事實之積
    極證據，並闡明其證據方法與待證事實之關係。本院對於卷
    內訴訟資料，逐一剖析，參互審酌，仍無從獲得被告成立幫
    助詐欺罪之確切心證，公訴人所舉出之事證並不能證明被告
    有何提供帳戶幫助詐欺集團供不法使用之行為，是仍有合理
    之懷疑存在，而無從形成為被告有罪之確信，此外，本院復
    查無其他積極證據足認告有檢察官所指之上述犯行，揆諸上
    揭說明，自應為無罪之諭知。
七、另臺灣士林地方法院檢察署97年9 月26日甲○清綱97偵1148
    8 字第10718 號函移送併辦被害人辛○○遭詐騙匯入被告前
    開郵局帳戶之事實（97年度偵字第11488 號），為同一事實
    ；另臺灣士林地方法院檢察署97年7 月29日甲○清孝97偵93
    07字第08356 號函移送併辦意旨（97年度偵字第9307號、第
    9313號）略以：被害人丙○○、己○○亦於97年4 月29日晚
    間，遭詐騙集團來電謊稱網路購物付款登入發生錯誤，會造
    成分期付款，需持提款卡前往提款機重新操作，使被害人丙
    ○○、己○○誤信為真，陷於錯誤，依詐騙集團成員之指示
    操作後，分別將帳戶內之29,988元、7, 764元轉帳入被告上
    開郵局帳戶內，因認被告涉犯幫助詐欺罪嫌，且與本案起訴
    犯行部分，係以一販賣帳戶行為同時觸犯數幫助詐欺罪嫌，
    有想像競合犯之裁判上一罪關係，為起訴效力所及，爰移送
    併案審理云云，然本件既為上開無罪之諭知，該併辦部分自
    非本案起訴效力所及，無從併審，自應退由檢察官另為適法
    處理，併此敘明。
據上論斷，應依刑事訴訟法第301條第1項，判決如主文。
本案經檢察官葉乃瑋到庭執行職務
中    華    民    國    98    年    12    月    25    日
                  刑事第二庭審判長法  官  蔡明宏
                                  法  官  謝佳純
                                  法  官  劉育琳
以上正本證明與原本無異。
如不服本判決應於收受判決後10日內向本院提出上訴書狀，並應
敘述具體理由；其未敘述上訴之理由者，應於上訴期間屆滿後20
日內向本院補提理由書（均須按他造當事人之人數附繕本），切
勿逕送上級法院。
                                  書記官  朱宮瑩
中    華    民    國    98    年    12    月    25    日


司法院資訊處製作；財團法人民間司法改革基金會備份。
